【裁判字號】    91,重上更(二),7
【裁判日期】    921104
【裁判案由】    侵權行為損害賠償
【裁判全文】
臺灣高等法院臺南分院民事判決  九十一年度重上更(二)字第七號    Ｋ
      上  訴  人  惠基營造有限公司
      法定代理人  蔡  岳  璋
      訴訟代理人  張  柏  山  律師
      複  代理人  羅  淑  菁  律師
      上  訴  人  明高工程股份有限公司
      法定代理人  黃  金  子
      訴訟代理人  蔡  萬  成
      上  訴  人  清隆營造有限公司
      法定代理人  楊  清  雅
      訴訟代理人  蔡  豐  懋
      被 上 訴人  雲林縣政府
      法定代理人  張  榮  味
      訴訟代理人  陳  中  堅  律師
      複  代理人  洪  秀  一  律師
右當事人間請求侵權行為損害賠償事件，上訴人對於中華民國八十五年四月二十九日
臺灣雲林地方法院第一審判決（八十四年度重訴字第六八號）提起上訴，經最高法院
第二次發回更審，本院於九十二年十月二十一日言詞辯論終結，茲判決如左：
    主    文
原判決關於命上訴人給付部分，暨該部分假執行之宣告，與訴訟費用之裁判（確定部
分除外）均廢棄。
右開廢棄部分，被上訴人在第一審之訴及假執行之聲請均駁回。
第一審（除確定部分外）、第二審及發回前第三審之訴訟費用由被上訴人負擔。
    事    實
甲、上訴人方面：
壹、上訴人惠基營造有限公司（下稱惠基公司）方面：
一、聲明：求為判決：
  (一)原判決不利上訴人部分及其訴訟費用之裁判均廢棄。
  (二)右廢棄部分被上訴人在第一審之訴及其假執行之聲請均駁回。
  (三)除確定部分外第一審、第二審及發回前第三審訴訟費用均由被上訴人負擔。
二、陳述：除與原判決記載相同者予以引外，補稱略以：
（一）按「定型化契約」，依消費者保護法第二條第九款之規定，係指以企業經營者
      提出之定型化契約條款做為契約內容之全部或一部而訂定之契約。而「定型化
      契約條款」，依同法第二條第九款之規定，係指企業經營者為與不特定多數消
      費者訂立同類契約之用，所提出預先擬定之契約條款。本件上訴人惠基公司與
      被上訴人雲林縣政府，於民國（下同）八十三年一月十七日簽訂之萬興農地重
      劃工程等六件契約（下稱系爭契約），雖係由被上訴人進行公開招標，惟對於
      契約條款之諸多內容，仍屬被上訴人單方預先所擬定，預定用於與不特定得標
      營造廠商之工程合約，至於上訴人僅能決定是否依既定之合約內容投標與否，
      對於契約內容並無改變之權利，因此系爭契約之性質應屬定型化契約無疑。
（二）本件系爭契約第五條第三款約定：「因故延期，如因工程數量臨時增加，或因
      天災、人禍確為人力所不能挽回致延長完工日期時，乙方（上訴人）函請甲方
      （被上訴人）核定後始得延展日數。」依上開約款內容觀之，展延日數之可否
      與多寡，均由被上訴人單方面決定，換言之，上訴人因故必需延展工期，是否
      具有正當事由，及得以延長日數之多寡，均由被上訴人片面決定，上訴人毫無
      置喙之餘地；是本件究竟是否係因不可歸責於上訴人之事由致上訴人無法施工
      ，關係到上訴人應否負債務不履行損害賠償之責，因此系爭契約前開條款之約
      定，乃片面對於契約之他方當事人即上訴人加重其責任，對於上訴人已有重大
      不之利益，其情形顯失公平。
（三）縱令本件非屬於消費性契約而無消費者保護法之適用，惟依民法第二百四十七
      條之一規定：「依照當事人一方預定用於同類契約之條款而訂定之契約，為左
      列各款之約定，按其情形顯失公平者，該部分約定無效「：：二、加重他方當
      事人之責任。：：四、其他於他方當事人有重大不利益者。」因此系爭契約第
      五條第三款之約定既有前開顯失公平之情形，其約定依法即屬無效。
（四）復按民法第一百四十八條第二項規定：「行使權利，履行義務，應依誠實及信
      用方法。」此一規定，無論於定型化契約或非定型化契約均有適用。因此縱令
      鈞院認為系爭契約性質上不屬於定型化契約，仍應有民法第一百四十八條第二
      項誠信原則之適用。詳言之，系爭契約第五條第三款約定，乃屬片面對於契約
      之他方當事人加重其責任，按其情形顯失公平，因此依上開規定，系爭契約條
      款之約定既已違反民法之誠信原則，自應失其效力，故系爭契約第五條第三款
      關於延展工期天數核定之約定，並無拘束法院及上訴人之效力。
（五）被上訴人核定上訴人因遭黑道份子恐嚇阻撓、破壞、勒索，致影響工程進度，
      得以展延之天數為八十七日，係以「八十三年四月十四日」該恐嚇黑道份子中
      之謝鵬郎等二人遭警方逮捕之日期為準。惟依八十三年四月十五日台灣時報第
      六版之社會新聞所指：「：：刑事局偵二隊五組昨日會同台中縣刑警隊逮獲嫌
      犯謝鵬郎、王登志，警方調查曾是已伏法的十大槍擊要犯之首林來福的軍師潘
      旭晃，也涉入本案。：：警方並續追查在逃的潘旭晃、侯進成到案。」足見於
      嫌犯謝鵬郎、王登志被捕後，仍有主謀潘旭晃、侯進成等人逍遙法外，繼續威
      脅、恐嚇上訴人得標之前開工案，影響該工程之施工進度，至深且鉅。
（六）上訴人惠基公司於警方逮捕謝鵬郎、王登志二人後，仍持續遭受未到案之潘旭
      晃、侯進成恐嚇、威脅，致工人不敢至工地上班，嚴重影響施工進度。此等情
      事更有八十三年六月二十九日晚上十時許，上訴人惠基公司停放施工現場之全
      新挖土機一部，遭黑道人士縱火燒毀，此有照片一紙在卷可按。益見上訴人繼
      續遭受黑道分子恐嚇威脅之事實，仍屬存在，該情事亦經上訴人迭向雲林縣警
      察局報案，並由雲林縣警察局函請所屬北港分局加強派員保護上訴人惠基公司
      在雲林縣施工場所全體人員之安全，此有前台灣省政府警務處八十三年七月十
      四日警刑偵五字第一一二五二號函及雲林縣警察局八十三年七月三十日雲警刑
      直字第二一一六六號函在卷足稽。其中嫌犯潘旭晃直至八十四年一月四日，始
      因江湖恩怨，遭黑道之徒予以槍擊身亡（參八十四年一月六日自由時報第五版
      ）。因此上訴人在工地施工，遭受黑道人士恐嚇、威脅，阻撓、破壞，以致影
      響工程進度，必需給予延展期日，無論算至「八十四年一月四日」或「八十三
      年六月二十九日」止，均不只被上訴人核准之八十七日。是如以八十三年六月
      二十九日上訴人購置之工作機械全新挖土機，在該工地被黑道份子放火燒燬截
      止列計展延期，應再增加七十六日，如以黑道首惡潘旭晃於八十四年一月四日
      在槍戰中身亡，才讓上訴人系爭工地免於黑道份子威脅、恐脅、恐嚇、阻撓破
      壞之影響，得以安心工程施工列計展延工程日數，則已長達半年以上。原審就
      此部分展延工期，僅列計至八十三年四月十四日逮補謝鵬郎、王登志二人，置
      潘旭晃、侯進成二人帶同其黨羽繼續在該工地放火燒燬全新挖土機之事實於不
      論，顯屬違誤。
（七）依八十三年九月六日萬興農地重劃區等工程展延工期研討會議記錄，依其中前
      台灣省政府地政處第六分隊報告：「：：施工中有農民陳情要求變更設計、地
      上物阻礙及桿線未遷無法施工，工期亦受影響，：：」等語，足見監造單位當
      時已明確認定系爭工程因地上物阻礙及桿線未遷致無法施工，工期亦因此而受
      影響。使本件就此有利於上訴人之部分「有農民陳情要求變更設計、地上物阻
      礙及桿線未遷無法施工，工期亦受影響」情由，始終未予考量與斟酌。
（八）被上訴人雲林縣政府於八十三年十月一日以（八三）府地劃字第一一九二四一
      號致前台灣省政府地政處函，明確表示就系爭工程地上障礙物及桿線遷移影響
      所需展延工期部分，「已另函監造單位一併編列入展延工期分析表及預定進度
      表報核。」惟於本件訴訟程序中迄未提出監造單位對該函文編列「展延工期分
      析及預定進度」併報由被上訴人核定之結果，被上訴人顯係故意隱瞞不利於己
      之事實。
（九）依前台灣省政府地政處土地重劃工程規劃總隊八十五年十二月十八日覆台灣高
      等法院台南分院函：「關於重劃區各項工程，因地上物阻礙施工部分，經重劃
      總隊駐區監工人員，以未能施工之數量及合約工作率分析表應展延日數，分別
      為：『一、重劃工程第一工區地上物障礙施工部分，計須工期十五天，惟經查
      本工區自民國八十三年九月十六日起工程即無施工進度，在停工狀態下不能以
      地上物未遷移而要求展延工期。二、重劃工程第二工區地上物障礙施工部分，
      計須工期二十天，惟經查本工區自民國八十三年九月十六日起工程即無施工進
      度，在停工狀態下不能以地上物未遷移而要求展延工期。：：六、相關改善工
      程第二工區地上物阻礙施工部分：經查地上物（魚池及堆放輪胎處），約佔總
      工程比例7.5﹪，計須工期十二天，惟本工區自民國八十三年九月一日起工程
      即無施工進度，該地上物區間尚未施工，在停工狀態下不能以地上物未遷移而
      要求展延工期。』」是依前台灣省政府地政處土地重劃工程規劃總隊就地上物
      障礙施工部分，即已認定計須延展工期『四十七日』（15＋20＋12＝47）。惟
      其函文中所指「本工地自……無施工進度，在停工狀態下不能以地上物未遷移
      而要求展延工期」一節，容有誤會。蓋地上障礙物電線桿之遷移，乃被上訴人
      為系爭工程施工應予配合之義務（作業），業主即被上訴人不予配合作業，自
      然迫使上訴人無法施工，又被上訴人於八十三年十一月三十日由工地監工人員
      令使上訴人停工，直令上訴人進退兩難，何況前開函文已明確指出地上障礙物
      施工部分共計四十七日，豈非連帶延滯上訴人之施作，自應予以列計為「展延
      工期」之日數，方稱合理。
（十）按鈞院九一南分院敬民春九一重上更（二）七字第一二四九五號函係以：「：
      ：另因地上物及桿線遷移影響所需展延日期已另函監造單位一併編入工期分析
      表及預定進度表報核處理情形。」向被上訴人查詢，惟依九十一年九月三日被
      上訴人雲林縣政府覆函（九一府地劃字第九一０００七六七五二號）之說明：
      「：：二、有關惠基營造公司承包本府八十三年間發包之萬興農地重劃區工程
      ，自八十三年九月間即已無工人機具在現場施工，本府為免影響農民權益除採
      取必要措施予以終止契約，遂以前開函請監造單位計算已施工路線受桿線遷移
      影響之工程數量，查實不足以做為全項工程無法施工之理由，該公司既已無法
      就可施工部分先行施工，顯然無力依合約完成工程，已無再計算展延工期之必
      要。」等語，函覆鈞院內容避重就輕，顯未確實依民事訴訟法第二百六十九條
      第一項第三款之規定，遵從法院之命令，盡到當事人提示文書物件之義務，其
      主張洵無可採。蓋以被上訴人並未針對鈞院函文詢問之內容答覆，亦未說明或
      提出『事發當時』監造單位之函覆內容，作為說明，其函覆內容有失公正。再
      者，前開函覆僅片面空言認定上訴人惠基公司無力完成系爭工程，即謂已無再
      計算展延工期之必要，卻置被上訴人本身應配合拆遷障礙物之義務於不論，顯
      然已失誠信。
（十一）再依內政部土地重劃工程局八十九年二月十六日（八九）地工農字第一０九四
      號函覆：「（一）：：未完工之部分，包括萬興農地重劃工程第一、二工區，
      重劃區區域性排水改善工程第一、二工區及重劃區相關改善工程第一、二工區
      。該等工程於八十四年七月二十七日完成發包手續。原為六個工區之工程，因
      區域性排水改善工程第一、二工區及相關改善工程第一、二工區未完成之工程
      數量不多，因此將該兩項工程第一、二工區合併，成為區域性排水改善後續工
      程及相關改善後續工程。招標時則分兩標辦理，第一標包含萬興農地重劃區後
      續工程（第一工區），及追加工程（含原農地重劃工程第一工區未完成部分及
      原未列入惠基公司得標施工之工程），第二標包含萬興農地重劃區後續工程（
      第二工區）及區域性排水改善後續工程及相關改善後續工程（含原農地重劃工
      程第二工區、區域性排水改善工程第一、二工區及相關改善工程第一、二工區
      未完成部分）。第一標由同進營造有限公司承作，於八十五年六月二十五日完
      工；第二標由昇輝營造工程有限公司承作，後續工程第二工區於八十五年六月
      二十五日完工，區域性排水改善後續工程及相關改善後續工程均於八十五年一
      月十五日完工。」而前開同進營造有限公司、昇輝營造工程有限公司於八十四
      年八月十日分別與被上訴人簽訂之工程契約書，均約定完工期限為「八十五年
      一月十五日」；惟上開二家公司，除區域性排水改善後續工程於八十五年一月
      十五日完工外，其餘均遲延至八十五年六月二十五日始完工，足證系爭工程之
      地上障礙物，十足影響系爭工程之進行，且逾期長達五月餘之久。原第一審判
      決竟以：「：：障礙物之遷移，致延誤工期等情，核與被告之遲延給付，尚難
      有必然關係。」等語，逕認地上障礙物未清除不得列計扣除及展延工期，置上
      訴人之抗辯於不顧，殊屬違誤。
（十二）又於九十一年十月七日鈞院審理中，前台灣省政府地政處負責本件重劃工程之
      承辦人陳松棋到庭證稱：「（上訴人訴訟代理人蔡豐懋問：發包以後的承包商
      有無如期竣工？）答：沒有，有展延，但展延多久的時間要查，……。」已明
      確自承後續工程之承包商確實有展延工期之情事。且據內政部土地重劃工程局
      八十九年二月十六日（八九）地工農字第一０九四號函覆內容可知，承包商就
      後續未完成之工程，至少遲延五個月以上，若非出於地上障礙物未排除之原因
      ，則係基於何因素所致？又何以被上訴人不對渠等求償，被上訴人之作法顯然
      可議。益證各該工區絕非如被上訴人所指均可獨力完成，是上訴人惠基公司之
      所以停工有如前述，係因該工地地上障礙物及電線桿未拆除遷移，致使無從『
      開始』後續工程之施作，被上訴人倒果為因，逕指惠基公司在停工狀態下不得
      要求延展工期，顯失情理之平。
（十三）被上訴人指摘上訴人「積欠工人工資，財務狀況欠佳無力完成該工程，：：即
      與該公司解約」等情，非但無據，顯然蓄意抹黑，模糊焦點，故意置其未盡拆
      除地上障礙物遷移電線桿責任於不論。又對照內政部土地重劃工程局八十九年
      二月十六日（八九）地工農字第一０九四號函之內容，益見被上訴人所指情節
      均已不實。蓋依前開函文所載，第一工區及第二工區之後續工程，均遲至「八
      十五年六月二十五日」始完工；惟被上訴人竟辯稱係於「八十四年四月二十四
      日」完工，不知其根據何在？且系爭後續工程既係於八十四年「六月二十八日
      」始另行發包，則承包商又如何早於發包日前之八十四年「四月二十四日」即
      已完工？足見被上訴人說詞與真實不合，委無足採。
（十四）本件工程施作期間，共有六次颱風侵襲，影響工程進度，延誤工期二十九日，
      乃非可歸責於上訴人之事由，應准予列計扣除工期：
    (一)依內政部土地重劃工程局之前身即台灣省政府地政處重劃工程規劃總隊八十六
      年一月三十日地規二字第九０七號函所載：「（１）八十三年七月十一日至
      八十三年七月十八日期間為提姆颱風計八天。（２）八十三年八月四日至八十
      三年八月二十一日間有凱特琳、道格、弗雷特等颱風計十八天。（３）八十三
      年九月一日至八十三年九月三日期間為葛拉絲颱風計三天。以上颱風期間合計
      二十九日，為應由乙方依工程合約書第五條第三項規定，：：乙方函請甲方核
      定後始得延期日數。」以上訴人惠基公司於本件工程之施作，以先後六次颱風
      來襲，工期延誤，非可歸責於上訴人，主張被上訴人應予核定展延工程延期二
      十九日洵屬有據；惟被上訴人雲林縣政府卻以兩造工程合約所約定者為日曆天
      非工作天，不得扣除颱風影響之天數云云，顯非合理。
    (二)又本件工程工地係在田間野外施作，颳風來襲，將帶來或多或少的雨量，必造
      成該工地或多或少之積水，影響混凝土之施工，而無法順利施作，應可預見，
      自屬於天災之一環，為不可歸責於上訴人惠基公司之事由，依民法第二百三十
      條：「因不可歸責於債務人之事由，致未為給付者，債務人不負遲延責任。」
      之規定，因此縱令兩造之工程合約所約定者為日曆天非工作天，仍應准予扣除
      因颱風無法施作之二十九日，方稱合理。上開情由亦為本件發回更審前最高法
      院九十一年台上字第一三一號判決所認定。
（十五）依八十三年九月六日萬興農地重劃區等工程展延工期研議會議記錄，其中前台
      灣省政府地政處第六分隊報告：「：：施工中有農民陳情要求變更設計，工期
      亦受影響，：：」等語，足見監造單位前台灣省政府地政處當時已確認系爭工
      程因有農民抗爭，影響系爭工程之工期。嗣前台灣省政府地政處土地規劃總隊
      八十五年十二月十八日地規二字第一一九六０函載：「經查頂尖山二輪小給
      二之五及頂尖山二輪小給二之十一兩條路線施工時受農民阻擋，經協調解決後
      施工計影響工期十四日。」，明確指陳農民抗爭影響工期十四日別無指出上訴
      人因「停工狀態」不能要求延展工期。按本件最高法院九十一年台上字第一三
      一號發回更審判決書第十至十一頁指摘原審法院未就前台灣省政府地政處土地
      規劃總隊所為「經協調解決後施工計影響工期十四日」之十四日未予扣除之理
      由加以說明。前台灣省政府地政處土地規劃總隊函示既稱經協調解決後施工計
      影響工期十四日，且無不能要求延展工期之情事存在，被上訴人自應將該協調
      結果認列施工計影響工期十四日予以核定認列延展工期十四日，方稱允當。
（十六）按本件最高法院發回更審判決書第十一頁指摘發回更審前法院認定違約金條款
      性質為懲罰性違約金有所不當。次查被上訴人九十一年七月八日鈞院審理中已
      自承：「損害賠償的性質是屬損害賠償總額預定的違約金。前審認為是懲罰性
      的違約金是不對的。」因此關於系爭違約金約定之性質為「損害賠償額預定性
      違約金」，應無爭議。按民法第二百五十條第二項前段之規定：「違約金，除
      當事人另有訂定外，視為因不履行而生損害之賠償總額。」因此，關於違約金
      之性質，除當事人有約定為懲罰性違約金外，依法視為賠償額預定性違約金。
      是系爭契約第十八條既約定：「：：每日賠償『甲方損失』按總包額千分之五
      計算。」核其內容，僅係針對債務不履行之損害賠償額事先約定，並無包含懲
      罰性賠償金之意。
（十七）本件最高法院發回更審之判決書第十一頁因認該審級就本件違約金酌減為按總
      包額千分之一計算難謂適當，顯有誤會。蓋：
    (一)原審級判決書第五十四頁係以本件承攬工程之總包（價）額一億七千七百八十
      四萬七千八百元為計算依據，而以被上訴人主張因工程遲延而需補助農民所受
      之損害高達四千萬元以上，考量上訴人惠基公司已完成部分工程及延誤工期部
      分除有上開颱風、農民抗爭、黑道份子恐嚇之不可歸責於上訴人外，更有被上
      訴人之不拆除地上障礙物，不遷移電線桿等可歸責於上訴人之情由，作為核減
      違約金之基礎；並非認為被上訴人因工程遲延所受之損害即為四千萬元，應予
      究明。
    (二)況依被上訴人提出之「雲林縣政府發放萬興農地重劃區補償費一覽表」所載補
      償費轉帳資料及農民印領清冊，核計已補償之金額僅有一千一百四十七萬一千
      二百五十六元，是被上訴人主張賠償農民四千萬元以上，要非事實。且依被上
      訴人提出之「雲林縣政府發放萬興農地重劃區補償費一覽表」所檢附之農民印
      領清冊，仍有多數農民未前往具領，是被上訴人主張發放補償及提出之補償數
      額，均與事實不符。
    (三)又被上訴人對該補償金之發放與所指本件「遲緩工期」究竟有何關連，迄未見
      被上訴人提出必要文書物件以為說明，被上訴人於八十四年二月十三日片面終
      止契約，收回系爭農地重劃區未完成工程後，旋於同年六月二十八日另行發包
      予同進營造有限公司（下稱同進公司）、昇輝營造工程有限公司（下稱昇輝公
      司），承攬前開未完成之重劃區工程，並約定於八十五年一月十五日完工，惟
      因該二公司遲誤工期，延至八十五年六月二十五日始完工。而本件被上訴人提
      出上開補償費之發放（印領）時間為八十八年二月間，被上訴人顯然是對同進
      、昇輝二公司遲誤工期造成農戶損害之補償。如果是因上訴人八十三年間遲誤
      工期而發放補償費，則早應在八十四年六月二十八日將系爭未完成之農地重劃
      工程另行發包與同進、昇輝二公司之作業前後，即應予以補償。焉有遲至八十
      八年二月間才辦理補償之事，是被上訴人主張不得作為採認之基礎，乃屬當然
      ，原審未詳加研求，輕予採信，已有違誤。
    (四)何況被上訴人雲林縣政府所支付之補償費，經其承辦本件工程主辦人陳松棋於
      本年九月二十四日庭訊時亦明白答稱，「無法」提出相關文件足以證明其與惠
      基公司有直接因果關係，是若同進、昇輝二公司承攬後續工程遲誤所致，即係
      因可歸責於被上訴人雲林縣政府自身，致「有部份未施作」所造成，自與惠基
      公司無涉。
（十八）綜上所述，本件上訴人惠基公司對於系爭工程之無法如期推展施工，乃因遭黑
      道恐嚇、阻撓、破壞被上訴人未配合拆遷地上障礙物、電線桿，又受六次颱風
      侵襲影響、農民抗爭影響等不可歸責於上訴人之事由所致，上訴人即債務人自
      不負遲延責任。其中除被上訴人已核定因黑道恐嚇准以展延八十七日以外；其
      餘就持續受黑道恐嚇影響日數至少應再展延至八十四年六月二十九日全新挖土
      機被黑道放火燒燬之日止有七十六日、未配合拆遷地上障礙物至少「四十七日
      」、颱風影響「二十九日」、農民抗爭「十四日」等不可歸責於上訴人致給付
      遲延之期間，共計須再展延工期「一百六十六日」，亦即工程應予延至「八十
      四年三月二十八日」止完工；惟被上訴人於「八十四年二月十三日」明示片面
      終止系爭契約，是上訴人惠基公司並無延誤工期而致違約之情事，被上訴人向
      上訴人請求給付遲延之損害賠償金，顯無理由。
（十九）又本件縱然上訴人應負遲延給付之責任，但上訴人惠基公司就系爭工程於被上
      訴人雲林縣政府處尚有「已估驗未領之保留一千四百八十九萬六千零三元、履
      約保證金一千五百一十一萬七千零八十元、存放工地材料五百零五萬九千零一
      十四元」，即扣除「因施工部份尚未成形，暫不與計列」之部分外，上訴人惠
      基公司就系爭工程對於被上訴人雲林縣政府至少尚有三千五百零七萬二千零九
      十七元之債權（未領工程款00000000+履約保證金00000000+存放工地材料0000
      000=00000000）。
三、證據：除援用原審所提外，補提：新聞剪報影本五份、刑事判決影本一份、雲林
    縣政府函影本二份、照片五十張、上訴人公司函影本三份、雲林縣政府發放萬興
    農地重劃區補償費一覽表、台灣省政府警務處函一份為證。
貳、上訴人明高工程股份有限公司（下稱明高公司）方面：
一、聲明：求為判決：
  (一)原判決不利上訴人部分及其訴訟費用之裁判均廢棄。
  (二)右廢棄部分被上訴人在第一審之訴及其假執行之聲請均駁回。
  (三)除確定部分外第一審、第二審及發回前第三審訴訟費用由被上訴人負擔。
二、陳述：除與原判決記載相同者予以引用外，補稱略以：
（一）本件並無遲延情事，且被上訴人雲林縣政府所支付之補償費，經其承辦本件工
      程主辦人陳松棋於九十二年九月二十四日庭訊時亦明白答稱，『無法』提出相
      關文件足以證明其與惠基公司有直接因果關係；衡諸一般情理與經驗法則，其
      於另行發包予同進公司與昇輝公司後，該二公司依原合約規定本應於八十五年
      一月十五日完工，卻遲至八十五年六月二十五日始報准完工，而原約定工程扣
      除追加部分外，仍有部分『未施作』，則其於八十八年始辦理補償之事，若非
      同進、昇輝二公司承攬後續工程遲誤所致，即係因可歸責於被上訴人雲林縣政
      府自身，致『有部分未施作』所造成，自與惠基公司無涉。
（二）查系爭契約第五條第三款約定：「因故延期，如因工程數量臨時增加，或因天
      災、人禍確為人力所不能挽回致延長完工日期時，乙方（上訴人）函請甲方（
      被上訴人）核定後始得延展日數。」僅係規定申請之『作業程序』，而非『責
      任歸屬』或『負責事由』，故非最高法院二十八年滬上字第二四六號判例之適
      用範圍。換言之，本於契約當事人地位對等及民法第一條所規定之『民事，法
      律所未規定者依習慣：：』今民法第二百二十二條既已明文『故意或重大過失
      之責任，不得預先免除：：』，且雲林縣政府亦於中華民國九十二年七月十七
      日府地劃字第九二０００五八０二二號函說明三之內容中自承『：：本府歷年
      辦理之農地重劃工程，均有因地上物未拆遷等原因而辦理工期展延，：：』，
      則本件依其慣例亦有展延工期之必要，即『展延工期與否』並無專屬權可言；
      故上開約款內容，自應係排除非因甲方原因而生，始須由乙方（上訴人）函請
      甲方（被上訴人）核定後始得延展日數。蓋若因預定契約條款之甲方所生之原
      因，基於契約之誠信原則與定作人甲方本即應事先提供無障礙施作工區之義務
      ，當不待乙方申請；且若係可歸責於甲方之延遲，則乙方除不負遲延責任外，
      亦併得請求因此而生之損害；契約對此損害基準若未為規定，本於當事人對等
      之公平法理，承攬人亦得援引契約內之類似規定而為適用。
（三）承上，應限於因乙方個人之因素，始須由乙方（上訴人）函請甲方（被上訴人
      ）核定；蓋若非因甲乙雙方之原因，則依民法第二百二十五條第一項、第二百
      三十條規定，惠基公司除免給付義務外，對此亦不負遲延責任；即惠基公司有
      權利決定是否願意繼續施作，若其繼續施作，本於善意應優先受到保護之法理
      原則，對延期乙事即應予以寬待；即除惠基公司已為同意之延期日數外，該延
      期日數應由雙方協議定之，若協議不成，亦宜由法院基於公平法理，予善意之
      惠基公司較正常需時為長之寬認時限始為允當。
（四）雲林縣政府深知合理之延展工期與本件惠基公司是否有可歸責可言，實具直接
      相當因果關係，且顯就地上物未拆遷等原因已具事前之惡性故意。按故意或重
      大過失之責任，不得預先免除，民法民法第二百二十二條定有明文；故本件就
      雲林縣政府之事前惡意不拆遷地上障礙物，與嗣後故意違反其自認之一般經驗
      與論理法則，而從頭至尾不予惠基公司合理延展工期為絲毫斟酌等事由，進而
      據為求償之計算依據，自應從嚴加以審認；蓋行為人之惡意本即不受法律所保
      護，故本件自應先審認雲林縣政府依其慣例應予惠基公司延展之工期為多久？
      若加計該延展之日數後，仍有歸責可言，始須再作進一步之探究。
（五）因『黑道恐嚇致延誤工期』乙事，係屬不可歸責於雙方當事人之事由，且亦經
      雙方當事人認同在案，惟兩造迄今均尚未能就其合理之展延日數達成協議；若
      被上訴人雲林縣政府片面認為僅八十七日即為足夠，則其計算之依據何在？係
      自何日起算至何時？嗣後惠基公司是否即無安全受危之虞？凡此均未見被上訴
      人雲林縣政府舉證以明其實，自難令惠基公司為之甘服。
（六）另依雲林縣萬興農地重劃工程第一工區（十一月份下半月）施工管制填報表及
      進度表之未完成原因分析中之內容『：：其所施工部份皆為變更部份，故未計
      算其數量（填表日期：八三年十二月一日）』、『：：有工人機具施工，因施
      工部份尚未成形，暫不與計列（填表日期：八三年十一月三十日）』等可知，
      被上訴人雲林縣政府除有惠基公司完成部份之保留款與尾款外，應尚有未予計
      算之追加變更款，對此受有既存利益之情事，其竟從頭至尾未予審酌，反一再
      遑稱惠基公司財務欠佳等不實情事，亦屬有失厚道。且既已入場施作，僅因施
      工部份尚未成形，而暫時未獲計價，則惠基公司只要繼續施作成形，即可辦理
      『全部』計價；故亦足證明若非仍續受黑道恐嚇或障礙物未清除之阻礙，豈有
      對既已施工部份不予繼續完成，而令已投入成本全然無法回收？
（七）本件之延期因素中，『颱風、黑道恐嚇』屬非可歸責於雙方之事由，其延展期
      日數應由雙方協議定之，未為協議或協議不成，則宜由法院基於公平法理，予
      善意之惠基公司較正常需時為長之時限認定，始為允當。而有關『農民阻撓施
      工』與『地上障礙物未清除』之部份，則宜由被上訴人雲林縣政府先證明係非
      可歸責於其自身之事由（如非因其土地分配不公致引起農民抗爭阻撓施工、地
      上物其根本無力移除：：）。
參、上訴人清隆營造有限公司（下稱清隆公司）方面：
一、聲明：求為判決：
  (一)原判決不利上訴人部分及其訴訟費用之裁判均廢棄。
  (二)右廢棄部分被上訴人在第一審之訴及其假執行之聲請均駁回。
  (三)除確定部分外第一審、第二審及發回前第三審訴訟費用由被上訴人負擔。
二、陳述：除與原判決記載相同者予以引用外，補稱略以：
（一）依雲林縣政府九十二年七月十七日府地劃字第九二０００五八０二二號函說明
      三之內容『：：延展工期之目的只為推卸延誤工期之責----本府歷年辦理之農
      地重劃工程，均有因地上物未拆遷等原因而辦理工期展延，：：』，則雲林縣
      政府深知合理之延展工期與本件惠基公司是否有可歸責可言，實具直接相當因
      果關係，且顯就地上物未拆遷等原因已具事前之惡性故意。按故意或重大過失
      之責任，不得預先免除，民法第二百二十二條定有明文；故本件就雲林縣政府
      之事前惡意不拆遷地上障礙物，與嗣後故意違反其自認之一般經驗與論理法則
      ，而從頭至尾不予惠基公司合理延展工期為絲毫斟酌等事由，進而據而作為求
      償之計算依據，自應從嚴加以審認；蓋行為人之惡意本即不受法律所保護，故
      本件自應先審認雲林縣政府依其慣例應予惠基公司延展之工期為多久？若加計
      該延展之日數後，仍有歸責可言，始須再作進一步之探究。
（二）再者，因『黑道恐嚇致延誤工期』乙事，係屬不可歸責於雙方當事人之事由，
      且亦經雙方當事人認同在案，惟兩造迄今均尚未能就其合理之展延日數達成協
      議；若被上訴人雲林縣政府片面認為僅八十七日即為足夠，則其計算之依據何
      在？係自何日起算至何時？嗣後惠基公司是否即無安全受危之虞？凡此均未見
      被上訴人雲林縣政府舉證以明其實，自難令惠基公司為之甘服。
（三）另依雲林縣萬興農地重劃工程第一工區（十一月份下半月）施工管制填報表及
      進度表之未完成原因分析中之內容『：：其所施工部份皆為變更部份，故未計
      算其數量（填表日期：八三年十二月一日）』『：：有工人機具施工，因施工
      部份尚未成形，暫不與計列（填表日期：八三年十一月三十日）』等可知，被
      上訴人雲林縣政府除有惠基公司完成部份之保留款與尾款外，應尚有未予計算
      之追加變更款，對此受有既存利益之情事，其竟從頭至尾未予審酌，反一再遑
      稱惠基公司財務欠佳等不實情事，亦屬有失厚道。
（四）上訴人惠基公司就系爭工程於被上訴人雲林縣政府處尚有已估驗未領之保留一
      千四百八十九萬六千零三元、履約保證金一千五百一十一萬七千零八十元、存
      放工地材料五百零五萬九千零一十四元，及扣除因施工部份尚未成形，暫不與
      計列之部份外，上訴人惠基公司就系爭工程對於被上訴人雲林縣政府至少尚有
      三千五百零七萬二千零九十七元之債權（未領工程款00000000+履約保證金000
      00000+存放工地材料0000000=00000000）。承上，被上訴人承辦本件工程主辦
      人陳松棋於九十二年九月二十四日庭訊時明白答稱，雲林縣政府支付之補償款
      僅一千一百四十五萬六千一百九十元，則縱不論其補償原因是否可歸責於主債
      務人惠基公司，今於主債務人對被上訴人之債權金額遠高於被上訴人支付之補
      償金額之前提下，則被上訴人對保證人明高公司及清隆公司之請求，即屬欠缺
      權利保護之必要。
三、證據：除援用原審所提外，補提：萬興農地重劃等工程未領款明細資料全份影本
    、履約保證金證書一份、存放工地材料表影本一份為證。
乙、被上訴人方面：
一、聲明：求為判決：
  (一)上訴駁回。
  (二)第一審（除確定外）、第二審及發回更審前第三審訴訟費用由上訴人負擔。
二、陳述：除與原判決記載相同者予以引用外，補稱略以：
（一）被上訴人於鈞院前審（八十七年重上更(一)字第二十五號）業已提出雲林縣水林
      鄉公所八十三年十二月十四日雲水鄉農字第一二四一六號函為據，該函文說明
      三、已具體表示萬興農地重劃區屬於三年二作輪灌區（主區一區、副區二區）
      重劃面積五六四公頃，因受工程延誤農民無法如期獲得農地分配，致二期作無
      法種植，估計農民損失約三千萬元以上，及二期作稻田轉作、休耕損失約一千
      萬元左右，二者合計約四千萬元以上，農民為無妄之災等語，上訴人故意避開
      上開證據資料，而引上開前台灣省政府函主張雲林縣政府因上訴人逾期完工之
      損害僅有一千一百八十八萬元，顯然蓄意誤導，其主張自不足採。
（二）消費者保護法第十二條第一項明文規定，定型化契約中之條款違反誠信原則，
      對消費者顯失公平者無效。而所謂定型化契約及消費者，同法第二條第一款、
      第七款亦明白指出所謂消費者指以消費為目的而為交易，使用商品或接受服務
      者。另所謂定型化契約指企業經營者為與不特定多數人訂立契約之用而單方預
      先擬定之契約條款。本件雲林縣政府將系爭工程委由上訴人惠基公司承攬施作
      ，依前開消保法之規定，雲林縣政府乃屬接受服務之消費者，上訴人竟顛倒黑
      白，反稱上訴人惠基公司為消費者，自欺欺人莫此為甚。再者雲林縣政府亦非
      企業經營者，系爭工程合約縱為被上訴人事先擬就，亦與定型化契約之定義不
      符。
（三）上訴人惠基公司主張應扣除之展期之日數：黑道恐嚇部分應展延一百六十二日
      、颱風影響部分應展延二十九日，農民阻擋部分應展延十四日，未定界部分應
      展延二十五日，地上障礙物未清除部分應展延一百二十九日。惟查：
    (一)兩造所訂立前開工程合約第五條第三款約定：因故延期如因工程數量臨時增加
      或因天災人禍確為人力所不能挽回致延長完工日期時，乙方函請甲方核定後始
      得延期日數，該條款業已清楚載明只有在工程數量增加，天災人禍確為人力所
      不能挽回之情況下，經乙方即上訴人惠基公司函請甲方即被上訴人核定後始得
      延長；換言之尚須經過被上訴人同意方能展延工期，並非上訴人主張展延幾日
      就算幾日，合先敘明。上訴人惠基公司於鈞院前審即主張，受黑道恐嚇應展延
      工期二百餘日，惟前審業已明確指出依兩造所訂系爭合約第五條第三款約定，
      因故延期，如因工程數量臨時增加或因天災、人禍確為人力所不能挽回致延長
      完工日期時，乙方（上訴人）函請甲方（被上訴人）核定後始得延期日數。由
      此可知上訴人惠基公司如因天災、人禍確為人力所不能挽回致延長完工日期時
      ，須經被上訴人核定後始得延期日數。第查遭黑道份子阻撓、恐嚇、勒索等情
      事，核與天災、人禍尚屬有別。惟被上訴人仍同意其延展八十七日，亦即延展
      至八十三年十月十三日完工，上訴人徒以上開約定顯失公平，並進而主張應核
      准延展工期日數二百餘日始為相當云云，因未能就為何必須核定二百餘日始為
      相當舉證以實其說，應不足採。上訴人惠基公司於本件發回更審後，仍執陳詞
      主張遭黑道恐嚇應展延一百六十二日，既不符合系爭工程合約第五款之約定，
      被上訴人，自可不予核定。
    (二)颱風影響工期部分：惟兩造所訂立系爭合約第五條第二款約定完工期限全部工
      程限於八十三年七月十八日完工，所約定者為日曆天並非工作天，故而自不得
      將颱風天予以扣除。
    (三)農民阻擋、未定界、物上障礙物部分：前審函請台灣省政府地政處土地重劃工
      程規劃總隊查證上開延展日期是否合理、相當，經台灣省政府地政處土地重劃
      工程規劃總隊函覆略以：重劃工程第一工區地上物阻撓施工清除計須工期十
      五天，重劃工程第二工區地上物阻撓施工部分清除計須二十天。惟查該一、
      二工區自八十三年九月十六日起工程即無施工進度，在停工狀態下不能以地上
      物未遷移而要求展延工期。又農民阻擋部分，經查頂尖山二輪小給二之五及頂
      尖山二輪小二之一一兩條路線施工時受農民阻擋，經協調解決後施工計影響工
      期十四日，另未釘界部分，因自八十三年九月十六日起，工程即無施工進度，
      未釘界不影響工程進行，處於停工狀態下不能以未釘界要求展延工期。相關
      改善工程第二工區地上物阻礙施工部分：經查該地上物約佔總工程比例百分之
      七點五，計須工期十二天，惟該工區自八十三年九月一日起，工程即無施工進
      度，該地上物區間尚未施工，在停工狀態下不能以地上物未遷移而要求展延工
      期。故僅有農民阻擋部分是否可作為展延工期之理由尚待斟酌，惟被上訴人認
      為農民阻擋重劃部分僅頂尖山二輪小給二之五及頂尖山二輪小二之一一兩條路
      線，該段究竟屬系爭六項工程之那一部分，上訴人並未說明，而系爭六項工程
      分別制作合約，且各該工區均可獨立施工，並分別估驗、分別領取工程款，絕
      不會因其中一項工程受阻礙即全體工程無法施工，此有內政部土地重劃工程局
      八十九年二月十六日八九地工農字第一０九四號函在卷可按，故縱使農民阻擋
      重劃為真，亦應具體指出影響何工區之施工，並僅就受影響之工區展延工期即
      可，不得將六項工程一體展延工期。
（四）上訴人明高公司主張系爭工程上訴人惠基公司無法如期完工，被上訴人重新發
      包，由訴外人同進營造有限公司及昇輝營造工程股份有限公司，分別得標承作
      ，彼二公司均未能於八十五年一月十五日之完工期限完工，遲至八十五年六月
      二十五日尚有部分未完工，因而要求被上訴人應比照同進及昇輝二家公司得展
      延之工期給予上訴人惠基公司展延之日數云云，惟被上訴人與訴外人同進、昇
      輝公司所訂立之契約，事後尚有追加工程，並非僅止於系爭工程未完成之部分
      ，被上訴人明高公司要求比照同進、昇輝二家公司展延工期，被上訴人自得予
      以拒絕。
（五）按給付遲延屬債務不履行之樣態之一，故其遲延事由以可歸責於債務人為限，
      債務人始負遲延責任，此觀之民法第二百三十條自明。惟所謂「可歸責於債務
      人之事由」，原則上固以債務人未善盡注意義務為條件，但因債權人與債務人
      之間具有特定關係，以主觀因素居多，故有僅就故意或過失負責者，亦有債務
      人雖無故意過失，就事變亦應負責者，當事人如約定就事變亦應負責者，其約
      定亦屬有效（參最高法院二十八年滬上字第二四六號判例）。經查系爭工程之
      六份合約，其第五條第三項均明載「如因工程數量臨時增加，或因天災人禍確
      為人力所不能挽回致延長完工日期時，乙方（即上訴人惠基公司）函請甲方（
      即被上訴人）核定後始得延長日數。」換言之，展延工期之權利屬上訴人享有
      ，系爭工程縱然因天災人禍所不能挽回致延長完工日期，亦須經被上訴人核定
      後，始能決定延長工時與否，及延長多久工時，倘被上訴人核定不予延長，上
      訴人所負之責任即屬事變責任。此乃兩造基於契約自由原則而訂定，亦為上訴
      人當初參與工程競標時所明知。上訴人明高工程公司主張展延日數應由雙方協
      議定之，與系爭契約之約定不符，其主張自不足採。
（六）系爭六項契約工程之總工程款為一億七千七百八十四萬七千八百元，而原審命
      上訴人賠償之金額僅為四千三百七十五萬零五百五十九元，原審業已將違約金
      由每日總包額千分之五降為千分之二，上訴人一再主張被上訴人真正補償農民
      損失之部分僅為一千一百八十八萬元，似乎有縱使上訴人應賠償被上訴人亦應
      限制一千一百八十八萬元範圍內之意，惟觀諸系爭六份契約第十八條之約定，
      雖屬損害賠償總額預定之違約金性質，然並非以被上訴人實際損害若干，上訴
      人始負若干之損害賠償責任，而是損害賠償之數額不得超過每日總包額千分之
      五，原審既已斟酌系爭工程金額龐大及違約金之約定等一切情狀，酌減違約金
      為每日總承包額千分之二，自不應再予酌減。
丙、本院依職權向雲林縣政府函查該府八十三年十月一日八三府地劃第一一九二四一
    號函中說明欄內所指「另因地上物及桿線遷移影響所需展延日期，已另函監造單
    位一併編列入展延工期分析表及預進度表報核」處理結果及「另函」係以何文號
    發出？又該函監造單位之報核結果、回函文號及內容？如何核定？並請查明於八
    十三年一月十七日與惠基公司簽訂系爭萬興農地重劃工程及相關改善工程及區域
    性排水工程，何時可全部完工，其後續工程如何處理，及函調因未能如期完工補
    助農民損失之印領清冊。
  理    由
一、本件被上訴人於原審起訴主張：上訴人惠基公司於八十三年一月十七日，以上訴
    人明高公司及清隆公司為連帶保證人，與被上訴人簽訂承作「萬興農地重劃工程
    第一工區」、「萬興農地重劃工程第二工區」、「萬興農地重劃相關改善工程第
    一工區」、「萬興農地重劃相關改善工程第二工區」、「萬興農地重劃區區域性
    排水改善工程第一工區」、「萬興農地重劃區區域性排水改善工程第二工區」六
    項合約（以下簡稱系爭合約），總工程款為一億七千七百八十四萬七千八百元，
    約定完工期限為八十三年七月十八日，並約定施工中如因天災人禍確為人力所不
    能挽回，致延長工期時，須經被上訴人核定後，始得展延，詎上訴人惠基公司無
    故作輟無常，致工程嚴重落後，經被上訴人於八十三年五月九日、八十三年六月
    一日函催上訴人須儘速完工，惟上訴人仍未改善；嗣上訴人惠基公司施工現場因
    遭不良份子恐嚇，致無法如期完工，經被上訴人同意展延工期八十七日，即完工
    期限展延至八十三年十月十三日，惟上訴人惠基公司仍無法如期完工，被上訴人
    乃於八十三年九月二十四日，要求上訴人明高公司及清隆公司負連帶保證人責任
    ，然上訴人等均置之不理，被上訴人乃於八十四年二月十三日終止系爭合約，爰
    依系爭合約第十八條之約定，請求上訴人惠基公司賠償遲誤工期一百二十三日之
    損害，即每逾期一日，依總承包工程款千分之五計算之損害金，共為一億零九百
    三十七萬六千三百九十七元及其法定遲延利息；上訴人明高公司及清隆公司係上
    訴人惠基公司之連帶保證人，應與上訴人惠基公司負連帶賠償責任等語（原審判
    命上訴人等應連帶賠償被上訴人四千三百七十五萬零五百五十九元，及上訴人惠
    基公司、明高公司自八十四年十二月十日起，清隆公司自八十五年一月十日起，
    均加計法定遲延利息；就被上訴人其餘之請求判決被上訴人敗訴，未據被上訴人
    聲明不服，已確定）。
    上訴人惠基公司則以：其與被上訴所訂系爭合約第五條第三款雖約定：「因故延
    期，如因工程數量臨時增加，或因天災、人禍確為人力所不能挽回致延長完工日
    期時，乙方（上訴人）函請甲方（被上訴人）核定後始得延展日數。」惟其約定
    顯失公平，該部分之約定為無效。而其承包系爭工程施工中，即陸續遭受不良份
    子阻撓與恐嚇，迨八十三年四月十五日，各大媒體報導警方逮捕不良份子三人後
    ，被上訴人始同意展延工期八十七日，惟惠基公司係於八十三年十月五日，始收
    到同意展延工期通知，距被上訴同意展延工期之到期日僅餘八日，已不敷施工所
    需。且不良份子三人於八十三年四月十五日被逮後，仍有不良份子續加恐嚇，於
    八十三年六月二十九日晚上十時許，惠基公司停放施工現場之全新挖土機一部，
    並遭人縱火燒毀，此亦係無法施工期間，應再加計七十六日；況被上訴人未配合
    拆遷地上障礙物需延期四十七日，颱風影響施工需延期二十九日，農民抗爭無法
    施工需延期十四日等不可歸責於上訴人致給付遲延之期間，共計需再展延工期一
    百六十六日，亦即完工期限應延至八十四年三月二十八日始為合理，惟被上訴人
    於八十四年二月十三日即片面終止系爭合約，上訴人惠基公司自不須負遲延給付
    責任等語資為抗辯。
    上訴人明高公司、清隆公司則以：惠基公司並無遲誤工期情事，且其等係就定有
    期限之債務而為保證，被上訴人同意惠基公司延展工期未經其等同意，則縱有超
    過其契約保證期限之損害，其等亦不負保證責任等語資為抗辯。
二、查被上訴人主張上訴人惠基公司於八十三年一月十七日，以上訴人明高公司及清
    隆公司為連帶保證人，與被上訴人簽訂系爭六項合約，總工程款為一億七千七百
    八十四萬七千八百元，約定完工期限為八十三年七月十八日，並約定施工中如因
    天災人禍確為人力所不能挽回，致延長工期時，須經被上訴人核定後，始得延長
    工期；嗣上訴人惠基公司因遭不良份子恐嚇，致無法如期完工，經被上訴人同意
    展延工期八十七日，惟上訴人惠基公司仍無法如期完工，被上訴人乃於八十三年
    十一月十一日召集保證廠商協調會議，並於八十三年十一月三十日，以電話通知
    前台灣省政府地政處土地重劃工程規劃總隊（下稱重劃總隊）萬興工務所，由該
    工務所人員曾基展至工地轉達上訴人惠基公司須停工，被上訴人並於八十四年二
    月十三日，以書面通知上訴人惠基公司終止系爭合約等情，為兩造所不爭，並有
    被上訴人提出之系爭合約書六份、雲林縣政府八十三年十月一日八三府地劃字第
    一一九二四一號函（見台灣雲林地方法院八十四年重訴第六八號卷第九－二一頁
    ，第三十－三三頁），及卷附八十三年十一月十一日協調會議紀錄結論(二)載明：
    上訴人惠基公司自八十三年十一月十一日起即應停止施工屬實，堪信為真實。上
    訴人雖主張本件工程於八十三年九月二十四日及八十四年二月二十日二度變更設
    計，其變更設計又不增加工程款及工期，致上訴人惠基公司無法如期完工，則變
    更設計係以不能之給付為契約標的，屬無效之契約云云。惟查依系爭合約第六條
    約定「甲方（被上訴人）對工程有隨時變更計劃及增減工程數量之權，乙方不能
    異議。對於增減數量，雙方按照本合約所定價計算增減之。如有新增工程項目時
    ，得由雙方協議，補充單價。倘因甲方變更計劃，乙方須廢棄已完成工程之一部
    或已到場之材料時，由甲方實地驗收後，參照本合約所訂單價或比照訂約時料價
    計給之。」又依合約第五條約定「如因工程數量臨時增加，．．致延長完工日期
    時，乙方函請甲方核定後始得延長日數。」依此約定，被上訴人有變更設計之權
    利及因工程數量增減而相對增減給付報酬之義務，其約定並不違反有償契約應具
    對價相當性之原則，上訴人主張系爭契約因變更設計乃不確定內容，為自始給付
    不能，以及工程變更設計及延展工期為新契約成立，原舊契約當然失效；又被上
    訴人同意上訴人惠基公司展延長工期，未得保證人清隆公司、明高公司之同意，
    其等不負保證責認云云，並無可採。
三、被上訴人雖主張系爭合約中訂有完工期限為八十三年七月十八日，其於施工中如
    因天災人禍確為人力所不能挽回，致延長工期時，須經被上訴人核定後，始得延
    長工期之約款，上訴人即應對於事變等不可抗力之情事負其責任，不得主張延長
    工期云云。惟按行使債權、履行債務應依誠實及信用方法，為民法第二百十九條
    所明定，此為民事法律關係之最高指導原則。本件兩造所訂契約雖有上開約款，
    仍不得排斥誠信原則之適用，且事實上被上訴人亦因上訴人惠基公司於施工中遭
    不良份子恐嚇致無法施工而同意上訴人展延工期八十七日，此為被上訴人所不爭
    ，足見本件是否應予展延工期，仍應視影響工期事變之發生是否出於不可抗力以
    為斷，茍其事變之發生為不可抗力，上訴人即不須負延誤工期之責，始合事理之
    平。
四、次查上訴人惠基公司於施工中因遭不良份子恐嚇致無法施工，經被上訴人同意展
    延工期八十七日（即自八十三年一月十七日訂約日起至八十三年四月十四日警方
    逮捕不良份子三人止），已如前述，而上訴人惠基公司於其後仍遭不良份子餘黨
    續加恐嚇而無法順利施工，迄八十三年六月二十九日晚上十時許，並有停放施工
    現場全新挖土機一部，遭縱火燒毀，此有照片在卷可按，惠基公司並以八十三年
    六月三十日惠字第 83042號函請求被上訴人延長工期；以八十三年七月五日
    惠字第 83046號函請求雲林縣警察局偵辦該縱火案件及加強派員保護施工場所安
    全；被上訴人亦以八十三年七月二十六日府地劃字第 82716號函，要求雲林縣
    警察局加強警力維護施工場所安全；雲林縣警察局復函請所屬北港分局加強派員
    保護上訴人惠基公司在雲林縣施工場所全體人員之安全，此有各該函件及前台灣
    省政府警務處八十三年七月十四日警刑偵五字第 11252號函及雲林縣警察局八十
    三年七月三十日雲警刑執字第21166號函、雲警刑字第22926號函在卷足稽。是上
    訴人惠基公司主張其遭不良份子恐嚇而無法順利施工，應予展延工期之期間，至
    少應計至八十三年六月二十九日止，即應加計七十六日乙節，足以採取。又兩造
    訂約後，因頂尖山二輪小給二之五及頂尖山二輪小二之十一兩條路線施工時受農
    民阻擋，經協調解決後施工計影響工期十四日乙節，業經重劃總隊八十五年十二
    月十八日地規二字第一一九六０號函覆在卷（本院八十五年重上第三十九號卷
    (二)第十五－十八頁、九七頁）。復觀諸兩造所訂合約，關於協調農民配合並非上
    訴人之工作範圍，而被上訴人確遲未與農民達成協議，為被上訴人所是認，則上
    訴人主張扣除因此所造成之遲延工期，並無不合，參照前開重劃總隊函件中所列
    因農民阻擋影響工期之數據，上訴人主張應扣除十四日，尚屬合理。上訴人惠基
    公司復主張本件工程施工中，先後有六次颱風來襲，應予延期日二十九日等情，
    經本院前審向重劃總隊函查結果，據覆稱：「(1)八十三年七月十一日至八十三年
    七月十八日期間為提姆颱風計八天。(2)八十三年八月四日至八十三年八月二十一
    日間有凱特琳、道格、弗雷特等颱風計十八天。(3)八十三年九月一日至八十三年
    九月三日期間為葛拉絲颱風計三天，以上颱風期間合計二十九日。」有重劃總隊
    八十六年一月三十日地規二字第九０七號函在卷可稽（見本院重上卷(二)第九七
    、九八頁）。被上訴人雖主張兩造約定之施工期限係屬日曆天而非工作天，上訴
    人不得主張展延工期云云；然查上述六次颱風來襲，雖未達停止上班上課之標準
    （見本院重上卷(一)第一三四頁雲林縣政府函），或未帶來大量之雨量（見本院重
    上卷(一)第一０八至一一一頁中央氣象局台中氣象站函），但因本件工地係在田間
    野外施作，颱風來襲，衡情會帶來若干雨量，造成田間工地積水，影響灌漿及混
    泥土之施工，自屬不可抗力之事變，參酌前開重劃總隊函件所示，上訴人主張應
    扣除二十九日，尚屬可採。上訴人惠基公司雖復主張工區內分別有電線桿、墳墓
    、水井房、圍牆廣場、深水井、磚房、輪胎堆積、魚池等障礙物未清除，對於工
    期之影響為四十七日云云。惟查被上訴人與上訴人惠基公司所訂立之工程合約共
    計六項，各該合約之工程均可獨立施工完成，分別估驗，分別領取工程款，不致
    因其中一項工程受阻礙即全部工程無法施工，此有內政部土地重劃工程局八十九
    年二月十六日地工農字第一０九四號函在卷可參（見本院更一卷(二)第一六四頁
    ），且經重劃總隊覆稱略以：「1.重劃工程第一工區地上物阻撓施工清除計須工
    期十五天，惟經查該工區自民國八十三年九月十六日起工程即無施工進度，在停
    工狀態下不能以地上物未遷移而要求展延工期。2.重劃工程第二工區地上物阻撓
    施工部分清除計須二十天，惟查該工區自民國八十三年九月十六日起工程即無施
    工進度，在停工狀態下不能以地上物未遷移而要求展延工期。另未釘界部分，因
    自八十三年九月十六日起工程即無施工進度，未釘界不影響工程進行，處於停工
    狀態下不能以未釘界要求展延工期。3.相關改善工程第二工區地上物阻礙施工部
    分：經查該地上物約佔總工程比例百分之七點五，計須工期十二天，惟該工區自
    民國八十三年九月一日起，工程即無施工進度，該地上物區間尚未施工，在停工
    狀態下不能以地上物未遷移而要求展延工期。」有重劃總隊八十五年十二月十八
    日地規二字第一一九六０號函及附件在卷可稽（見本院重上卷(二)第十五至十八
    頁）；另據本件工程監工人員即規劃總隊隊員曾基展及沈永松於本院證稱：萬興
    農地重劃工程第一工區內之障礙物佔第一工區總工程不到百分之五，另第二工區
    之障礙物約佔總工程百分之四，上訴人惠基公司可先跳開這些小部分障礙物，從
    其他地方施工等語（見本院重上卷(一)第六四頁反面、第六六頁正面、本院更一審
    八十八年五日十一日及七月二十日準備程序筆錄）。足見該等障礙物僅影響小部
    分工程之施工，上訴人惠基公司仍可跳開有障礙部分，先就無障礙部分施工，自
    不影響其工程進度，上訴人主張應扣除四十七日工期云云，即無可採。依上所述
    ，上訴人惠基公司得以展延工期之日數為二百零六日（87+76+14+29=206）。
五、被上訴人於八十三年十一月十一日召開協調會，會議結論由與會之保證廠商即上
    訴人清隆公司進駐工地施工，未與會之保證廠商即上訴人明高公司，倘同意共同
    施工，應於文到五日內提出書面函報被上訴人；原承包商即上訴人惠基公司應自
    即日起停工，並不准予估驗。被上訴人復於八十三年十一月十五日召開系爭工程
    保證廠商施工說明會，由上訴人清隆公司派曾瑞松代表參加，會中達成結論，清
    隆公司應於十日內進駐工地施工，屆時如仍無明顯進度，被上訴人將取消本合約
    ，並依工程合約有關規定辦理，惟上訴人清隆公司並未進駐工地施工，被上訴人
    又再於八十三年十一月二十五日召開施工協調會，於協調會後，保證廠商即上訴
    人清隆公司、明高公司仍未進駐工地施工，被上訴人乃於八十四年二月十三日，
    發函予上訴人惠基公司及保證人明高公司、清隆公司終止系爭合約等情，為被上
    訴人所不爭，並有各該會議記錄可稽。被上訴人固主張因上訴人惠基公司未如期
    完工，始召開協調會，要求連帶保證人明高公司、清隆公司負其保證責任，並未
    拒絕上訴人惠基公司繼續施工云云，然上訴人惠基公司主張被上訴人於八十三年
    十一月十一日即拒絕其繼續施工，惠基公司工人更於八十三年十一月三十日，遭
    被上訴人驅離工地無法施作等語，查為被上訴人所是認之卷附八十三年十一月十
    一日會議紀錄，其結論(二)明載上訴人惠基公司自八十三年十一月十一日起即應停
    止施工；再者，重劃總隊前開函件亦載明被上訴人於八十三年十一月三十日，以
    電話通知重劃總隊萬興工務所，由該工務所人員曾基展至工地轉達上訴人惠基公
    司須停工無訛。是上訴人惠基公司主張自八十三年十一月三十日起即無法進入工
    地施工乙節足以採取；被上訴人縱有協調上訴人惠基公司之連帶保證人明高公司
    、清隆公司進場施工之必要，亦無拒絕上訴人惠基公司繼續施工之法律上理由。
    況上訴人惠基公司得以展延工期之日數為二百零六日已如前述，本件兩造約定之
    完工期限為八十三年七月十八日，則其完工期限應展延至八十四年二月九日，惟
    被上訴人於展延完工期限前之八十三年十一月三十日，即拒絕上訴人惠基公司繼
    續施工，上訴人惠基公司自不負給付遲延之責；被上訴人主張系爭工程合約係因
    上訴人惠基公司給付遲延，而於八十四年二月十三日向上訴人表示終止租約云云
    ，尚屬無據。
六、上訴人惠基公司不負給付遲延責任既如前述，從而，被上訴人主張終止系爭合約
    ，並請求上訴人惠基公司及連帶保證人明高公司、清隆公司連帶賠償被上訴人因
    逾期完工所受之損失，即屬無據。原審未察，遽為上訴人敗訴之判決，自有可議
    ，上訴論旨指摘原判決關於此部分不當，求予廢棄改判，為有理由，爰將原判決
    關於此部分廢棄，改判如主文第一、二項所示。
七、本件事證已經明確，兩造其餘攻擊防擊方法，核與本件判決結果不生影響，爰不
    逐一論述。
據上論結，本件上訴為有理由，依民事訴訟法第四百五十條、第七十八條，判決如主
文。
中      華      民      國    九十二    年      十一      月      四    日
                                    臺灣高等法院臺南分院民事第二庭
                                        審判長法官  吳    志    誠
                                              法官  周    素    秋
                                              法官  楊    省    三
被上訴人如不服本判決應於判決送達後十日內向本院提出上訴狀，其未述理由者，
並應於提出上訴狀後十日內向本院補提理由書（須附繕本）。
中      華      民      國    九十二    年      十一      月      五    日
                                        法院書記官  謝    淑    玉

司法院資訊處製作；財團法人民間司法改革基金會備份。
